【裁判字號】    98,訴,1963
【裁判日期】    980923
【裁判案由】    損害賠償
【裁判全文】
臺灣臺中地方法院民事判決              98年度訴字第1963號
原      告  乙○○
被      告  甲○○
上列被告因妨害自由等案件，原告提起刑事附帶民事訴訟（本院
98年度附民字第210號）請求損害賠償，經本院刑事庭裁定移送
前來，本院於民國98年9月9日言詞辯論終結，判決如下：
    主    文
被告應給付原告新臺幣壹拾萬元，及自民國九十八年五月十四日
起至清償日止按週年利率百分之五計算之利息。
原告其餘之訴駁回。
訴訟費用由被告負擔十分之一，餘由原告負擔。
本判決第一項得假執行。但被告如以新臺幣壹拾萬元為原告預供
擔保，得免為假執行。
原告其餘假執行之聲請駁回。
    事實及理由
甲、程序方面：
    本件原告提起刑事附帶民事訴訟，經本院刑事庭依刑事訴訟
    法第504條第1項以裁定將附帶民事訴訟移送本院民事庭，依
    同條第2項規定，固應免納裁判費，然所應免納裁判費之範
    圍，以移送前之附帶民事訴訟為限，一經移送同院民事庭，
    即應適用民事訴訟法之規定。按如原告於移送民事庭後，為
    訴之變更、追加或擴張應受判決事項之聲明，超過移送前所
    請求之範圍者，就超過移送前所請求之範圍部分，仍有繳納
    裁判費之義務（最高法院76年臺上字第781號判例要旨參照
    ）。本件原告於民國（下同）98年9月2日提出民事準備(一)狀
    暨聲請調查證據狀變更應受判決事項之聲明，追加請求被告
    應將如附件所示版面大小之道歉啟事內容刊登於自由時報第
    一版之報頭下方壹日，並依法補繳裁判費新臺幣（下同
    ）3,000元，合於前開法律規定及判例要旨，應予准許，合
    先敘明。
乙、實體方面：
一、原告起訴主張略以：
  (一)被告因自己所使用之水塔故障，於96年7月初向原告商借其
    所經營位於臺中市○區○○路1段49號「陳記涼茶本鋪」之
    頂樓樓梯鑰匙，以利修理水塔，原告因認涉及保安問題未出
    借，致被告心生不滿，竟於同年7月2日19時20時許，於上開
    「陳記涼茶本鋪」門口以高分貝音量對原告嗆聲稱「我要尬
    你告侵佔…」，後續並以「幹你娘GY…」等語多次公然辱罵
    原告，另於同年月9日21時50分許，先將車號IMB-570號機車
    停放在僅容1、2人通行之「陳記涼茶本鋪」的騎樓通道，並
    向站立於騎樓內之訴外人即店員郭思敏稱「敢尬恁北動，就
    試看嘜…」，後又連續多次以高分貝音量「幹你娘GY…」、
    「幹你娘」、「塞你娘」、「幹你老母」、「龜仔子」等語
    公然侮辱原告，致生損害於原告之名譽，後又對原告恐嚇「
    明天尬你放兩台啦…」等語，致在場之原告、眷屬及員工均
    心生畏懼。嗣經原告報警處理，被告仍態度傲慢，並與員警
    發生爭吵。
  (二)原告係數十年老店「陳記涼茶本鋪」之總經理，「陳記涼茶
    本鋪」擁有5家分店，員工數十人，且經知名媒體多次採訪
    ，已成為臺中市知名美食店家，被告前揭行為係於多數不特
    定人得以共見共聞，且人潮眾多之臺中著名之熱鬧中華商圈
    路邊，並在原告之店員、客戶及加盟者面前，是其公然辱罵
    行為足以貶抑原告人格及社會評價，顯係故意以不法之手段
    侵害原告之名譽，造成原告痛苦萬分，又被告自96年7月2日
    事發至今，歷經兩年多訴訟、判決，均未對原告有任何請求
    原諒的表示或認錯的誠意，其態度依然傲慢，眼神充滿敵意
    ，鄙視的神情更令人害怕，使與原告一同經歷事件的父母、
    妻小更是無法釋懷，心有餘悸而常夜不成眠，原告更求診精
    神科醫師治療因被告所致之傷害。甚且，造成有意加盟者郭
    君鳳、曾文松夫婦因害怕原告與人結怨，遂臨時終止原訂於
    同年7月2日之加盟簽約行為。
  (三)綜上，爰依民法第184條第1項前段、第195條第1項之規定，
    提起本件訴訟，請求被告給付精神慰撫金70萬元及可得加盟
    簽約利益損失30萬元，並登報道歉以回復原告之名譽。並聲
    明，求為判決：1.被告應給付原告1,000,000元及自起訴狀
    繕本送達之翌日起至清償日止，按年息5％計算之利息。2.
    被告應將如附件所示版面大小之道歉啟事內容刊登於自由時
    報第一版之報頭下方壹日。3.第一項之請求，願供擔保，請
    准宣告假執行。
二、被告答辯略以：
    被告否認於96年7月2日在「陳記涼茶本舖」辱罵原告，當日
    被告係辱罵被告的太太，且原告當時並不在現場，其如何知
    悉被告辱罵對象係原告。被告坦承於同年7月9日在上開地點
    因被原告激怒而辱罵之，但伊係遭原告設計陷害等語。並聲
    明，求為判決：駁回原告之訴及假執行之聲請，如受不利判
    決，願供擔保請准免假執行。
三、法院之判斷：
  (一)原告主張之上揭事實，業經職權調閱本院97年度易字第2476
    號被告甲○○妨害自由等刑事卷證資料查明屬實。而被告於
    本院言詞辯論時除否認其有於96年7月2日辱罵原告乙節外，
    其餘並不爭執，並以前揭情詞置辯，是兩造確於96年7月9日
    21時50分許，在臺中市○區○○路1段49號由原告所經營之
    「陳記涼茶本舖」騎樓通道發生爭執，被告並以不雅言語公
    然辱罵原告，致原告之名譽受有損害等情，堪信為真實。從
    而，本件兩造爭執之點厥為：被告是否於96年7月2日在「陳
    記涼茶本舖」門口，針對原告以不雅言語公然辱罵之。經查
    ：被告於96年7月2日20時許，在公眾得共見共聞之「陳記涼
    茶本鋪」門口，先以高分貝音量對原告稱「我要尬你告侵佔
    …」，後並連續以「幹你娘GY…」等語多次公然辱罵原告，
    致生損害於原告之名譽等情，業經被告於97年1月14日檢察
    官偵查中坦認其於96年7月2日、同年月9日2天皆有出言辱罵
    原告「幹你娘GY」等語（參臺灣臺中地方法院檢察署97年度
    他字第139號卷第11頁），且經本院刑事庭當庭勘驗96年7月
    2日之現場錄音光碟屬實，製有勘驗筆錄在卷可考（見本院
    刑事庭97年12月25日勘驗筆錄），足徵兩造曾於上述時、地
    發生言語上之爭執，被告於與原告間之對話中均以「幹你娘
    GY 」、「幹你娘」等不雅言語，公然對原告加以辱罵致原
    告名譽受有損害甚明。綜上，本院認原告主張被告於96年7
    月2日在「陳記涼茶本舖」以不雅言語公然辱罵原告，致生
    損害於原告名譽乙節，應堪採信；至被告辯稱當日辱罵對象
    並非原告，與事實不符，難予採信。
  (二)按故意或過失，不法侵害他人之權利者，負損害賠償責任；
    不法侵害他人之身體、健康、名譽、自由、信用、隱私、貞
    操，或不法侵害其他人格法益而情節重大者，被害人雖非財
    產上之損害，亦得請求賠償相當之金額，民法第184條第1項
    前段、第195條第1項分別定有明文。查被告涉有前述公然辱
    罵原告之行為，已如前述；被告所為顯已侵害原告之名譽，
    自屬對原告實施侵權行為；從而，原告依民法第184條第1項
    、第195條第1項規定，請求被告賠償其損害，自屬有據。原
    告請求賠償之金額及回復名譽之處分是否適當，茲分述如次
    ︰
  1.可得加盟簽約利益損失部分：
    按損害賠償之債之成立，其損害之發生與有責原因事實間，
    所謂之相當因果關係，係指依經驗法則，綜合行為當時所存
    在之一切事實，為客觀之事後審查，在一般情形上，有此環
    境、有此行為之同一條件，足以發生同一之結果者，該條件
    即為發生結果之相當條件，其行為與結果為有相當之因果關
    係。反之，若在一般情形上，有此同一條件存在，依客觀之
    審查，不必皆發生此結果，該條件與結果尚非相當，而僅屬
    偶發之事實，其行為與結果間即難認為有相當因果關係（最
    高法院96年度台上字第2032號判決）。查本件原告固主張訴
    外人郭君鳳、曾文松夫婦原訂於96年7月2日與其簽定加盟契
    約，惟因被告前揭公然辱罵原告之行為，致訴外人對原告感
    受不佳，而臨時終止加盟簽約行為等，此節即認屬實，惟衡
    之社會常情，影響訴外人決定終止加盟簽約之因素諸多（如
    經濟景氣、產品發展性等），再被告對原告所為之辱罵內容
    皆為羞辱個人人格之低俗言語，綜觀其內容並未論及原告所
    經營商業有何不當，或辱及原告之經營行為者，則被告前揭
    辱罵原告行為，核均與原告上揭商業行為無涉，是訴外人與
    原告簽訂加盟契約與否，自無從認可由被告前揭侵權行為從
    中加以影響，並認兩者之間具有因果關係。是以，被告前開
    侵害原告名譽致生損害之行為，與訴外人終止與原告之加盟
    簽約行為間難認有相當因果關係存在，則原告此部分之請求
    ，難謂有據，不應准許。
  2.非財產上之損害部分：
    按以人格權遭遇侵害，受有精神上之痛苦，而請求慰藉金之
    賠償，其核給之標準，須斟酌雙方之身分、資力與加害程度
    及其他各種情形核定相當之數額。且所謂「相當」，應以實
    際加害情形與其名譽影響是否重大及被害人之身分、地位與
    加害人之經濟情況等關係定之（最高法院86年度臺上字3537
    號判決意旨參照）。查本件原告係53年11月16日生，高中畢
    業，職業商；被告係42年3月30日生，國小畢業，職業商等
    身分地位情形，有上揭刑事偵審卷附兩造警詢筆錄記載內容
    可稽；再兩造之經濟狀況，亦有本院職權調閱之兩造稅務電
    閘門財產所得調件明細表各乙份附卷可憑，本院審酌上情及
    兩造之身分、地位，及原告因被告之侵權行為其精神上所受
    之痛苦等一切情狀，認原告請求被告賠償精神慰撫金70萬元
    ，顯然過高，以命被告給付10萬元為其精神損害之慰撫金為
    適當，是其於此範圍內之請求，為有理由；超出部分之請求
    ，則非正當，不應准許。
  3.回復名譽部分：
    按民法第195條第1項後段雖規定名譽被侵害者得請求為回復
    名譽之適當處分，所謂適當之處分，係指該處分在客觀上足
    以回復被害人之名譽且屬必要者而言，惟因法律並未具體規
    定各種不同之處分方法，故究竟如何處分始為適當，法院應
    斟酌被侵害之情形，予以決定，最高法院56年度台上字第
    1464號、86年台上字第3706號裁判意旨可供參照。本件原告
    請求被告將如附件所示道歉聲明，刊登於自由時報第一版之
    報頭下方1日，以為回復原告名譽之方法。經查，原告主張
    被告侵害其名譽固屬為真，惟被告上揭所為不法行為，並非
    以於傳播媒體上加以散佈流傳之方法為之，尚不足大眾廣泛
    知之；再被告因其行為而觸犯刑法，業經判處拘役40日，此
    判決亦足以公示被告不法之行為。本院審酌前開判命被告賠
    償，即已足以回復名譽、信用，故原告主張被告應登報道歉
    ，難認有必要，尚無理由，不應准許。
  (三)綜上所述，原告依侵權行為損害賠償請求權，請求被告給付
    10萬元，及自起訴狀繕本送達被告翌日即98年5月14日起至
    清償日止，按年息5%計算之利息，為有理由，應予准許；逾
    此請求，則無理由，應予駁回。
四、本件判決之基礎已臻明確，被告聲請傳訊證人等證據請求，
    業已於刑事庭審理時到庭證述詳實，核無必要；另原告聲請
    傳喚之證人，部分因事實已堪認定，部分則與本件無因果關
    係，亦均無調查必要；另兩造其餘之攻擊防禦方法及舉證，
    核與判決無影響，毋庸一一論列，併此敘明。
五、本件原告勝訴部分係所命給付金額未逾500,000元之判決，
    應依職權宣告假執行；被告陳明願供擔保聲請免為假執行，
    經核與法律規定相符，爰酌定相當擔保金額准許之；至於原
    告敗訴部分，其假執行之聲請，因失所依附，應予駁回。
據上論結，本件原告之訴為一部有理由，一部無理由，依民事訴
訟法第79條、第389條第1項第5款、第392條，判決如主文。
中    華    民    國    98    年    9    月    23     日
                  民事第四庭    法  官  王鏗普
正本係照原本作成。
如對本判決上訴，須於判決送達後20日內向本院提出上訴狀。
中    華    民    國    98    年    9    月    23     日
                                書記官


司法院資訊處製作；財團法人民間司法改革基金會備份。
